---
title: "Eksploracja danych geoprzestrzennych"
subtitle: "Redukcja wymiarowości"
author: "Krzysztof Dyba"
format:
  html:
    toc: true
    toc-title: " "
    embed-resources: true
    code-links:
      - text: Repozytorium
        icon: github
        href: https://github.com/kadyb/edg2025
---

# Wprowadzenie

W rzeczywistych zbiorach danych często spotykamy się z istotnie dużą liczbą
zmiennych (cech), które opisują pewne obserwacje (obiekty). Jest to tak zwane
zjawisko wielowymiarowości danych (*high dimensionality*). W praktyce, powoduje
to problemy związane z ilością wymaganej pamięci do przetwarzania danych, dłuższym
czasem obliczeń, trudnościami w interpretacji zależności i ich wizualizacją w
przestrzeni dwuowymiarowej, a także zmniejszenie skuteczności modelu wraz ze
wzrostem liczby zmiennych (w takiej sytuacji model zazwyczaj słabo generalizuje
zależnośći).

Rozwiązaniem może być zastosowanie metody opartej na **analizie głównych składowych**
(*principal component analysis*, PCA), która jest najczęściej stosowanym podejściem
do redukcji wymiarowości. Przekształca ona zbiór danych ze skorelowanymi zmiennymi
w nowy zbiór nieskorelowanych (ortogonalnych) zmiennych nazywanmi głównymi
składowymi (*principal components*), zachowując przy tym jak najwięcej zmienności
(informacji). Główne składowe są liniowymi kombinacjami oryginalnych zmiennych,
uporządkowanymi według ilości wariancji, którą wyjaśniają. Oznacza to, że pierwsza
główna składowa (PC1) wyjaśnia największą wariancję, a każda kolejna składowa
(PC2, PC3, itd.) mniej.

Analiza głównych składowych umożliwa przede wszystkim zmniejszenie liczby
zmiennych w zbiorze danych i usunięcie współliniowości między nimi. Oprócz tego,
przydatna jest do wizualizacji danych wielowymiarowych w dwóch wymiarach
wykorzystując dwie najistotniejsze główne składowe (PC1 i PC2).

Technika ta wymaga spełnienia kilku założeń:

1. Relacje między zmiennymi są liniowe.
2. Zmienne są typu numerycznego.
3. Wszystkie obserwacje mają wartości (brak `NA` w zbiorze danych).
4. Zmienne powinny mieć rozkład zbliżony do normalnego i brak wartości odstających.
5. Zmienne muszą posiadać jednakowe skale (wymagana standaryzacja).

Niemniej, nie jest to jedyne podejście do redukcji wymiarowości. Wyróżnić
można także skalowanie wielowymiarowe (*multidimensional scaling*), autoenkodery
oparte o sieci neuronowe czy techniki służące wyłącznie do wizualizacji *t-SNE*
i *UMAP*.

# Analiza

```{r}
#| message: false
library("corrplot")
library("ggplot2")
```

## Przygotowanie danych

Analizę przeprowadzimy na przykładzie danych społeczno-ekonomicznych z
[World Bank Data](https://data.worldbank.org/). Dla uproszczenia przyjmijmy,
że interesują nas wyłącznie kraje europejskie.

```{r}
# wczytanie danych w formacie .csv
data = read.csv2("../dane/world_bank_data.csv")
# selekcja krajów europejskich
data = data[data$region == "EU" & !is.na(data$region), ]
# wyświetlenie struktury danych
str(data)
```

Jak możemy zauważyć powyżek, w naszej ramce danych mamy liczne wartości brakujące
`NA` (w szczególności w kolumnie `literacy`), co uniemożliwi nam wykonanie
analizy głównych składowych. Zatem musimy je usunąć.

```{r}
# usuń całą kolumnę
data$literacy = NULL
```

```{r}
# usuń wiersze z brakującymi wartościami
idx = complete.cases(data)
data = data[idx, ]
```

Poglądowo sprawdźmy również ogólną korelację liniową pomiędzy zmiennymi.

```{r}
# macierz korelacji
cor_mat = cor(data[, 4:10], method = "pearson")
corrplot(cor_mat, method = "number", type = "lower", diag = FALSE)
```

Silna korelacja występuję pomiędzy całkowitą populacją kraju a produktem krajowym
brutto (PKB). Wynika to z prostego związku, iż PKB mierzy wartość wszystkich dóbr
i usług wytworzonych w gospodarce w danym okresie, a większa liczba ludności
zwiększa produkcję oraz konsumpcję. Pozostałe zmienne nie wykazuje aż tak silnych
zależności.

Analiza głównych składowych jest wrażliwa na skalę zmiennych, dlatego ważne
jest uprzednie ustandaryzowanie danych, tj. wyśrodkowanie (poprzez odjęcie
średniej) i przeskalowanie (poprzez podzielenie przez odchylenie standardowe).
Zapewnia to, że zmienne o większej skali nie zdominują pozostałych zmiennych.
Do standaryzacji danych służy funkcja `scale()`.

```{r}
# skalowanie danych
data_scale = scale(data[4:10])
```

Po tej operacji średnia wartość każdej zmiennej wynosi 0, a odchylenie standardowe
jest równe 1.

## Analiza głównych składowych

Do analizy głównych składowych można wykorzystać między innymi funkcję `prcomp()`.
Jeśli dokonaliśmy wcześniej standaryzacji danych, to koniecznie musimy nadać
argumentom `scale.` i `center` wartość `FALSE`, aby uniknąć podwójnej standaryzacji.

```{r}
pca = prcomp(data_scale, scale. = FALSE, center = FALSE)
summary(pca)
```

W podsumowaniu wyników otrzymujemy:

- Odchylenie standardowe (*Standard deviation*) -- wskazuje istotność każdej
głównej składowej.
- Proporcja wariancji (*Proportion of Variance*) -- proporcja całkowitej
wariancji wyjaśniona przez każdą główną składową.
- Proporcja skumulowana (*Cumulative Proportion*) -- skumulowana część wariancji
wyjaśniona przez pierwsze $k$ głównych składowych.

Dodatkowo, otrzymaliśmy dwa obiekty `rotation` i `x`. Ten pierwszy reprezentuje
macierz ładunków (*loadings*), natomiast drugi zawiera nowe wartości obserwacji
po transformacji rzutowane na główne składowe (można je później wykorzystać
do modelowania).

```{r}
pca$rotation[, 1:2]
```

Ładunki informują, w jakim stopniu każda zmienna wejściowa ma wpływ na każdą
główną składową, tzn. wysoka wartość ładunku w pierwszej składowej głównej
oznacza, że jest silnie skorelowana z tą składową. Natomiast znak wskazuje
kierunek zależności.

Dla przykładu, zmienne `gdp` oraz `pop` mają wysoki dodatni ładunek na pierwszej
składowej (PC1), oznacza to, że ta składowa jest silnie zależna od tych zmiennych.
Zobaczymy jak wygląda zależność pomiędzy pierwszą główną składową (PC1) a
ładunkiem o największej wartości (zmienna `gdp`) na wykresie rozrzutu.

```{r}
plot(data$gdp, pca$x[, 1], pch = 19, xlab = "PKB", ylab = "PC1")
```

## Interpretacja

Najważniejszym korkiem jest zrozumienie, w jaki sposób interpretować otrzymane
wyniki. W tym celu będą pomocne dwa wykresy.

### Wykres piargowy

Wykres piargowy (*scree plot*) to wykres wyjaśnionej wariancji dla każdej
głównej składowej. Pomaga określić, ile głównych składowych należy zachować do
dalszej anlizy. Punkt przegięcia, tzw. "łokieć" wykresu zazwyczaj wskazuje punkt,
w którym dodanie większej liczby składowych w niewielkim stopniu przyczynia się
do ogólnej wyjaśnionej wariancji. Aby go wyświetlić wystarczy użyć funkcji
`plot()` na obiekcie klasy `prcomp`.

```{r}
plot(pca, main = "Analiza głównych składowych", xlab = "Główna składowa")
```

Powyższy wykres sugeruje, że powinniśmy zachować pierwsze trzy główne składowe,
które wyjaśniają ponad 80% zmienności w danych. Dodanie czwartej głównej składowej
pozwoliłoby na wyjaśnienie ponad 90% zmienności. Pozostałe składowe reprezentują
mniejszą ilość informacji (zasadniczo jest to szum w danych).

### Biplot

Biplot to wykres punktowy przedstawiający rzutowane obserwacje na wybrane
główne składowe oraz strzałki reprezentujące ładunki oryginalnych zmiennych,
które tworzą pewne kąty. Jeśli wartość kąta pomiędzy strzałkami jest bliska:

- 0° to zmienne są silnie dodatnio skorelowane.
- 180° to zmienne są również silnie skorelowane, ale przeciwnie.
- 90° to zmienne są niezależne (ortogonalne).

Biplot można stworzyć używając funkcji `biplot()` na obiekcie klasy `prcomp`.
Argument `choices` pozwoli nam wybrać główne składowe.

```{r}
biplot(pca, choices = 1:2, cex = 0.6, xlabs = data$country)
```

Możemy także wykonać ten sam wykres używając pakietu `ggplot2`.

```{r}
values = as.data.frame(pca$x)
loadings = as.data.frame(pca$rotation)
scale = 6

ggplot() +
  geom_point(data = values, aes(x = PC1, y = PC2)) +
  geom_segment(data = loadings, 
               aes(x = 0, y = 0, xend = PC1 * scale, yend = PC2 * scale),
               arrow = arrow(length = unit(0.2, "cm")), color = "red") +
  geom_text(data = loadings,
            aes(x = PC1 * scale, y = PC2 * scale, label = rownames(loadings)),
            color = "red", nudge_y = -0.2) +
  geom_vline(xintercept = 0, linetype = 2, alpha = 0.7) +
  geom_hline(yintercept = 0, linetype = 2, alpha = 0.7) +
  ylim(c(-3.8, 3.8)) +
  xlim(c(-4.5, 4.5)) +
  coord_equal() +
  theme_bw()
```

Niemniej, interpretacja głównych składowych jest skomplikowanym procesem. Z tego
powodu warto rozważyć najprostsze techniki redukcji wymiarowości oparte na usuwaniu
cechy o niskiej wariancji (mała zmienność to mało informacji) oraz cech, które
są ze sobą silnie skorelowane (np. korelacja powyżej 90%), aby zmniejszyć
redundancję danych.

# Mapa

*Omówić przykład PCA na danych przestrzennych.*

# Zadanie

Dokonaj redukcji wymiarowości rastrów znajdujących się w katalogu `dane`
używając analizy głównych składowych i losowej próby. Wcześniej przygotuj zbiór
danych do analizy, tj. usuń brakujące i odstające wartości oraz spróbuj
transformować zmienne do rozkładu normalnego. Zaprezentuj pierwszą składową
na mapie oraz zinterpretuj, co ona przedstawia. Otrzymane wyniki i wnioski
przedstaw w formie raportu (Quarto lub Markdown) uwzględniając odpowiednie
wykresy.
